【裁判字號】    92,訴,194
【裁判日期】    920728
【裁判案由】    確認工程款等
【裁判全文】
臺灣臺南地方法院民事判決  九十二年度訴字第一九四號
    原      告  鉅林營造有限公司
    法定代理人  甲○○○
    訴訟代理人  方文賢律師
    被      告  台南縣官田鄉農會  設台南縣官田鄉○○村○○街二五號
    法定代理人  胡金樹        .
    訴訟代理人  賴鴻鳴律師
                黃俊達律師
                莊信泰律師
右當事人間請求確認工程款等事件（本院言詞辯論終結日期：民國九十二年七月十七
日），本院判決如左：
    主    文
原告之訴駁回。
訴訟費用由原告負擔。
    事    實
甲、原告方面：
  一、聲明：求為判決：確認原告對被告有工程款債權新台幣（下同）一百八十萬八
      千零五十四元存在。
  二、陳述：
  （一）緣兩造間於民國九十一年二月八日簽立工程契約，由原告承作被告「農業推
        廣綜合大樓新建工程」（下稱系爭工程），工程款為新台幣（下同）一千五
        百萬元，除工程一般約定外，雙方另於「工程契約」第十二條第二項約明：
        「契約內工程數量因計算錯誤，致其實作數量與契約數量有顯著之差異者，
        甲方得依乙方之申請，以下列處理方式辦理變更設計：‧‧＊＊二、屬實做
        數量結算之契約，依實際驗收數量核實計給之。前項註有＊＊符號之條款，
        本契約採用第二款。」、第二十條第二項亦約明：「甲方在乙方提出解釋或
        異議之請求時，應在接到其申請之日七日內答復之，如甲方未在上述期限答
        復乙方，即視同接受乙方之意見。」，凡此有「工程契約」所載可稽。上開
        工程，原告（即契約之乙方）皆依約進行，未有任何違約情事，然在實際施
        作中，始發覺被告（即契約之甲方）所提供契約附件『工程估價單』就諸多
        工程項目之數量，乃存有計算錯誤而有少算之情事，經於九十一年九月間委
        由「同心工程顧問有限公司」就本件工程數量為核算，得出其間差額為一百
        八十萬八千零五十四元，凡此亦有「同心工程顧問有限公司」之「工程估算
        報告書」及原告彙整之差額明細表可稽。原告就以上情事，曾於九十一年九
        月間二次發函附上前揭文件（註：本件實際差額為一百八十萬八千零五十四
        元，上開附件誤算為一百八十萬七千七百七十五元，特為更正）告知被告，
        並提出異議，述明：應依工程合約第五頁第十二項之＊＊第二款（即本件工
        程契約第十二條第二項），辦理本工程之結算驗收追加及追減，並依實際數
        量核算計價請款等語，惟被告未於收受通知後七日內為答復，依約應視為已
        接受原告之意見（參見工程契約第二十條第二項之約定），應無疑義。惟被
        告於事後始以「九十二年一月三日官農字第○○一號函」載稱：「‧‧二、
        本工程歷經三次網路公開招標，故等標期前後長達三十八天之久，貴公司每
        次均有出標，並向本會購得標單及圖說，投標前貴公司諒已詳加評估換算才
        對。三、本大樓之工程為總價承包制，並於圖說（圖號Ａ１─１、張號２４
        ／１）施工總說明１就已明確規範。」等語，認原告並無向伊請求加付其間
        差額（註：實際差額應為一百八十萬八千零五十四元）之權利。按法律關係
        之存在否不明確，致原告私法上之地位有受侵害之危險，而此危險得以對於
        被告之確認判決除去之者，即得依民事訴訟法第二百四十七條之規定提起確
        認之訴（最高法院五十二年台上字第一九二二號判例參照）。如前所述，兩
        造間除系爭工程契約所載工程款一千五百萬元應為給付不爭執外，被告既對
        原告另所請求因工程數量計算錯誤應加付之差額一百八十萬八千零五十四元
        有所爭執，原告自有提起本件確認之訴之必要，合先敘明。
  （二）雖被告辯稱：系爭工程契約依施工總說明第一點：「本工程為總價承包制，
        凡圖面所示之任何工程項目倘預算書內有所遺漏或數量不足，須按圖說施作
        ，不得異議或要求加價」等語，係屬總價承包制，且契約第十二條第三項之
        約定係屬筆誤，應以契約之第七條第二款為準，亦即該契約第十二條第三項
        約定當指「變更設計後各項工程項目採實作實算」云云。惟查，依系爭工程
        契約第六條所載：「契約文件效力規定：本契約文件之一切規定得互為補充
        ，如仍有不明確之處，以甲方解釋為準。本契約文字間如有牴觸者，其適用
        之優先順序如下：一、本契約條款。二、本契約附加條款及投標文件內容。
        三、設計圖。大比例詳圖優先於小比例圖樣。四、施工補充說明書。五、施
        工規範。前項各款文件之修正案優先於各該款原訂文件，同款修正案以最後
        修正者為優先。」，由上可明，有關本件契約相關文件之效力，如有牴觸者
        ，其適用之優先順序，乃「本契約條款」優先於「設計圖」、「施工補充說
        明書」、「施工規範」，應無疑義。換言之，本件「工程契約」第十二條第
        二項約定：「契約內工程數量因計算錯誤，致其實作數量與契約數量有顯著
        之差異者，甲方得依乙方之申請，以下列處理方式辦理變更設計：‧‧＊＊
        二、屬實做數量結算之契約，依實際驗收數量核實計給之。前項註有＊＊符
        號之條款，本契約採用第二款。」、第二十條第二項所定：「甲方在乙方提
        出解釋或異議之請求時，應在接到其申請之日七日內答復之，如甲方未在上
        述期限答復乙方，即視同接受乙方之意見。」等契約條款之效力，自優先於
        「施工總說明」說明，是被告主張依「施工總說明」第一點所載說明，應優
        先於契約條款，顯非正確。再者，本件「工程契約」第十二條第二項之約定
        ，關於選擇「＊＊二、屬實做數量結算之契約，依實際驗收數量核實計給之
        」之項目，即「前項註有＊＊符號之條款，本契約採用第二款」之『二』字
        ，並非預先打字或勾選，而係手寫填註，尤徵並非筆誤，被告辯稱該條款之
        『二』字係筆誤云云，亦無足採。況且，原告就本事件之爭議，主張應依「
        工程契約」第十二條第二項第二款所定辦理，即在原告寄達被告之九十一年
        九月五日鉅字第二十號函、九十一年九月十七日鉅字第二十一號函中，皆載
        明「依照工程合約第五頁第十二項之＊第二款辦理本工程之結算驗收追加及
        追減，並依實際數量核算計價請款」之旨並附「同心工程顧問有限公司」之
        「工程估算報告書」，被告於收受後未於七日之期限答復原告，依系爭工程
        契約第二十條第二項約定，即視同接受原告之意見，亦無疑義。基上可明，
        關於本件爭執，應依系爭工程契約第十二條第二項第二款所定辦理，甚屬當
        然。其實，即便就「工程契約」第七條第一項第二款所定：「契約總價：一
        、本工程契約總價計新台幣壹仟伍佰萬元整，詳如標單工程總價表。＊＊二
        、本工程按照契約總價結算，即依契約總價計給，如因變更設計致工程項目
        或數量有增減時，就變更部分予以加減帳結算，若有關項目如稅、利、管理
        費，另列一式列計者，應依結算總價與契約總價之比例增減之。‧‧前項註
        有＊＊符號的條款，本契約採用第二款。」所示以言。事實上，原告於本件
        工程中，亦屬稅、利、管理費另列一式列計者，此稽之「工程契約」所附「
        工程估價單」（第一頁）載明：「壹、發包工程：(一)建築工程：一千二百三
        十一萬四千五百零四元。(二)水電工程：一百二十一萬三千五百二十五元。貳
        、工程勞工安全管理費（０‧３％）四萬零五百八十四元。參、廠商利潤（
        ５％）六十七萬六千四百零一元。肆、工程綜合保險費（０‧３％）四萬二
        千七百三十五元。伍、稅捐（５％）七十一萬二千二百五十一元，合計一千
        五百萬元」自明。是本件工程係採「總價承包制」抑或「實作實算制」，就
        本件爭執，實無影響，亦即，若據「工程契約」第七條第一項第二款（即被
        告所謂之「總價承包制」）後段所定，縱本件工程如被告所主張之屬「按照
        契約總價結算」，惟因原告於本件工程中，實屬稅、利、管理費另列一式列
        計者，乃「應依結算總價與契約總價之比例增減之」，實無疑義。是就原告
        所提出「差額明細表」以觀：
    １、「發包工程」中，係「建築工程」部分之數量於建築師為圖說標示時即已計
        算錯誤，依原契約圖說之數量所累計之金額為一千二百三十一萬四千五百零
        四元，連同「水電部分」計一千三百五十二萬八千零二十九元，惟實作後結
        算為一千三百九十四萬九千七百九十一元，連同「水電工程」部分，一千五
        百一十六萬三千三百十六元，兩者相差達一百六十三萬五千二百八十六元，
        增加比例為百分之十二。
    ２、「工程勞工安全管理費０‧３％」即自原契約之四萬零五百八十四元，即依
        上開增加比例為百分之十二計算，比例增加為四萬五千四百九十元，兩者相
        差四千九百零六元。
    ３、「廠商利潤百分之五」即自原契約之六十七萬六千四百零一元，亦依上開增
        加比例為百分之十二計算比例增加為七十五萬八千一百六十六元，兩者相差
        八萬一千七百六十四元。
    ４、「稅捐５％」即自原契約之七十一萬二千二百五十一元，亦依上開增加比例
        為百分之十二計算，比例增加為七十九萬八千三百四十九元，兩者相差八萬
        六千零九十八元。
    ５、因之，依系爭工程契約第七條第一項第二款所定，應依結算總價與契約總價
        之比例增減，即本件之契約總價除原來之一千五百萬元外，應依結算總價比
        例再增加一百八十萬八千零五十四元（計算式：0000000＋4906＋81764＋
        86098＝0000000元），實無疑義。
  （三）又被告辯稱略以：本件工程係屬總價承包，契約第七條第一項第二款約定，
        是要以契約總價為準，必須在變更設計時才有適用後段約定云云，並非正確
        。按就本件「工程契約」第七條第一項第二款所定：「契約總價：一. 本工
        程契約總價計新台幣壹仟伍佰萬元整，詳如標單工程總價表。＊＊二. 本工
        程按照契約總價結算，即依契約總價計給，如因變更設計致工程項目或數量
        有增減時，就變更部分予以加減帳結算，若有關項目如稅、利、管理費，另
        列一式列計者，應依結算總價與契約總價之比例增減之。…前項註有＊＊符
        號的條款，本契約採用第二款。」所示以言，原告於本件工程中，工程款乃
        屬稅、利、管理費另列一式列計者，已如前述，且參照「工程契約」第十二
        條「工程變更」項下所載：除包含變更設計致工程數量增減之工程款結算方
        式外（即第一項），尚有「契約內工程數量因計算錯誤，致其實做數量與契
        約數量有顯著之差異者，甲方得依乙方之申請，以下列處理方式辦理變更設
        計」之工程款結算方式（即第二項，採「第二款」，即依實際驗收數量核實
        計給之）。是本件契約中所謂「變更設計」，自非僅限於工程數量增減之變
        更設計，尚包含工程數量因計算錯誤之情形，實無庸贅言。是本件中，原告
        不論依契約第七條第一項第二款後段之約定，或依第十二條第二項第二款之
        約定，在圖面與施工相符下，因結算總價乃較契約總價多出百分之十二，被
        告自應就本件工程因計算錯誤（少算）致結算而多出之一百八十萬八千零五
        十四元工程款為給付，實無疑義；即言之，原告所施作之工程與工程圖說相
        符（註：不包含真正追加工程部分），惟工程數量則較建築師原所計算者多
        出百分之十二，是依契約第七條第一項第二款後段之約定，被告本即應就多
        出之一百八十萬八千零五十四元工程款為給付，而本件工程完成之實際工程
        數量（註：不包含真正追加工程部分），亦係多出百分之十二，依第十二條
        第二項第二款之約定，被告亦應就多出之一百八十萬八千零五十四元工程款
        為給付，甚為瞭然。被告辯稱伊因本件工程係屬總價承包，即可不付該因計
        算錯誤而多出之一百八十萬八千零五十四元工程款云云，不僅不符公平原則
        ，亦顯無理由。又查，「工程契約」第十二條第二項所定：「契約內工程數
        量因計算錯誤，致其實作數量與契約數量有顯著之差異者，甲方得依乙方之
        申請，以下列處理方式辦理變更設計：‧‧＊＊二、屬實做數量結算之契約
        ，依實際驗收數量核實計給之。前項註有**符號之條款，本契約採用第二款
        。」，雖係在「工程變更」項下，然第一項載明係「變更設計」（增減數量
        以本契約各該項目之單價計給），第二項則載明係「工程數量計算錯誤」，
        兩者迥然有別，非已可混為一談，且在第二項「工程數量計算錯誤」之情形
        ，雙方已合意「依實際驗收數量核實計給之」（即「前項註有**符號之條款
        ，本契約採用第二款」），在「變更設計」之情形，被告尚須就增減數量以
        本契約各該項目之單價計給原告而言，就「工程數量計算錯誤」之情形，被
        告應依實際驗收數量核實計給原告，實更符合公平之原則。詳言之，原告當
        初為工程之承包投標時，實係先以建築師所算定之工程數量為根據，再因之
        自行估定各個工程項目之單價，予以加總於得出總價後，再憑為投標，是建
        築師算定之工程數量有誤，自連動影響原告就全部工程款之估算，不待贅言
        ，本件工程如前所述，因建築師就招標圖說之工程數量所為標示有誤，致實
        際上以圖面所算定之工程數量，已較原來標示者增加百分之十二，被告自應
        依「工程契約」第十二條第二項第二款之約定辦理，始符公平。
  （四）關於本件中原告所提之「同心工程顧問有限公司」之「工程估算報告書」，
        實係原告於施作後，發現實際工程數量與契約所載數量不符，經建築師建議
        原告找估算公司計算真正數量，而由「同心工程顧問有限公司」所製作，此
        觀之建築師李宗杰於九十二年二月二十四日到庭亦陳稱「當初我有電話告知
        原告先提出證據，找估算公司算好數量」等語即明。原告於向被告提出異議
        申請時，已函附該「工程估算報告書」，而被告於收受後未於七日之期限答
        復原告，依系爭工程契約第二十條第二項所定，即視同接受原告之意見，應
        為給付該多出之一百八十萬八千零五十四元工程款，允無疑義，惟被告於本
        件中不僅否認該工程核算，又未依約履行給付之義務，其抗辯顯無理由。而
        本件原告公司所提「同心工程顧問有限公司」之「工程估算報告書」，確係
        由證人謝進財依原告公司將建築師所提供之圖說來計算數量（參見九十二年
        五月十三日準備程序筆錄第二頁），就此於鈞院九十二年五月十三日當庭提
        示該建築圖說予建築師李宗杰確認無誤（同上準備程序筆錄第六頁），而被
        告之訴訟代理人李宗杰建築師雖當庭亦稱：原告在工程第一次流標後第二次
        招標前，就向我們反應工程粉刷數量不足，我們重新計算後再核定數量，由
        此可證明原告很清楚圖說內的約定，所以才會在招標前提出異議云云（同上
        準備程序筆錄第五頁），並非實在。且建築師李宗杰於本件工程締約時，其
        並不在現場（同上準備程序筆錄第七頁），對締約內容又稱不是很清楚（同
        上準備程序筆錄第五頁），又何可謂「根據我瞭解，這可能是當時在勾選時
        發生筆誤，因為公共工程預算是固定的，所以不可能採實作實算方式」（同
        上準備程序筆錄第五頁）？顯然無稽。再者，本件工程所附工程估價單，除
        價格部分外，數量均係建築師李宗杰之工作人員所計算，且係採稅、利、管
        理費分開列計（同上準備程序筆錄第六頁），此稽之鈞院九十二年五月十三
        日準備程序筆錄所載甚明。而依本件「工程契約」第六條：「契約文件效力
        規定：本契約文件之一切規定得互為補充，如仍有不明確之處，以甲方解釋
        為準。本契約文字間如有牴觸者，其適用之優先順序如下：一、本契約條款
        。二、本契約附加條款及投標文件內容。三、設計圖。大比例詳圖優先於小
        比例圖樣。四、施工補充說明書。五、施工規範。前項各款文件之修正案優
        先於各該款原訂文件，同款修正案以最後修正者為優先。」可明，有關本件
        契約相關文件之效力，如有牴觸者，其適用之優先順序，乃「本契約條款」
        優先於「設計圖」、「施工補充說明書」、「施工規範」，應無疑義，是李
        宗杰所稱：本件應依圖說施工說明第一點、第四點、第九點，就不一致處，
        承包商應從較嚴格規定云云，顯與契約條款所定不符，並非正確；另被告於
        九十二年六月二日之陳報狀中再以「土木建築施工說明書第二十三點注意事
        項３」而謂有關合約各工作數量估算部分本有其潛在風險，應由原告負擔云
        云，亦顯無理由。其實，據被告上開陳報狀所陳報鈞院之另家「德意營造有
        限公司」所為本件工程之競標資料顯示：關於「工程估價單」部分，亦係採
        稅、利、管理費分開列計，而就「工程數量」所載，亦與原告公司者相同，
        僅「工程單價」有所不同而已，足見一般投標廠商皆信賴建築師所提供之工
        程數量。既本件工程數量，建築師確有如原告公司所述高達百分之十二之少
        算，已如前述，而被告對於該工程已於九十二年三月三十一日驗收，且原告
        是按照原先圖面施作之事實，並無爭執（參見鈞院九十二年四月七日準備程
        序筆錄第三頁），是本件原告不論依契約第七條第一項第二款後段約定，或
        依第十二條第二項第二款約定，在圖面與施工相符下，因結算總價乃較契約
        總價多出百分十二，被告自應就本件工程因計算錯誤（少算）致結算而多出
        之一百八十萬八千零五十四元工程款為給付，實無疑義。被告辯稱伊因本件
        工程係屬總價承包，即可不付該因計算錯誤而多出之一百八十萬八千零五十
        四元工程款云云，不僅不符公平原則，亦顯無理由。
  （五）末查，系爭工程究屬契約總價承包抑或實作數量結算一節，就本件雙方之爭
        執以言，實非重要。被告固主張應係契約總價承包云云，然依契約自由原則
        以言，縱謂本件工程契約經認主要係屬總價承包制，然契約中其他條款之約
        定，為符實際及公平起見，亦可作分別之例外約定，實不待贅言，而觀之本
        件「工程契約」第十二條第二項之約定，關於選擇「＊＊二、屬實做數量結
        算之契約，依實際驗收數量核實計給之」之項目，即「前項註有＊＊符號之
        條款，本契約採用第二款」之『二』字，並非預先打字或勾選，而係手寫填
        註，且依該條款所定之方式解決工程數量之誤算問題，顯較公平，難謂何方
        有何吃虧，已如前述，是非筆誤，甚為灼然；況依民法第八十六條所定「表
        意人無欲為其意思表示所拘束之意，而為意思表示者，其意思表示，不因之
        無效。但其情形為相對人所明知者，不在此限。」，是縱如被告所辯稱之填
        註該條款為其「筆誤」，然實非係原告於立約時所得知，依法被告亦不得率
        為否定其效力，不待深論。又，據本件工程契約所附「工程估價單」所示，
        本件工程計價方式係採稅利管理費另列一式列者，已無疑義，是縱本件工程
        如被告所主張之屬契約總價承包，然依工程契約第七條第二款後段所定，亦
        應「依結算總價與契約總價之比例增減之」，是如前述，既本件工程因原設
        計建築師之誤算，致有少算百分之十二之工程數量，被告自亦應依結算總價
        與契約總價之比例（即百分之十二）增給工程款予原告，此不僅符合公平原
        則，亦經訂明於契約，應屬有據。
  三、證據：提出公司執照、工程契約（節本）、工程估算報告書、差額明細表、原
      告公司通知函各一件為證，並聲請訊問證人謝進財。
乙、被告方面：
  一、聲明：求為判決如主文所示。
  二、陳述：
  （一）本件工程屬總價承包制，非屬實作實算制，縱預算書內有所遺漏或數量不足
        ，需按圖說施作，不得異議及要求加價：其依據為：
    １、依競標廠商向被告領取之圖說內「施工總說明」欄１「本工程為總價承包制
        ，凡圖說所示之任何工程項目，如預算書內有所遺漏或數量不足，需按圖說
        施作，不得異議及要求加價」。
    ２、依競標廠商向被告領取之土木建築施工說明書第二十三點注意事項３「標單
        內所列之項目及數量僅供承包人參考，承包人應自行實地詳細查勘再按圖說
        規定核實估計。如有疑義時應於開標前請求解釋，開標後不論標單上數量多
        寡均應依圖說施作，不另追加」，亦足證系爭工程為總價承包制。
    ３、契約書第七條契約總價第一項第二款約定：「本工程按照契約總價結算，即
        依契約總價計給，如因變更設計致工程項目或數量有增減時，就變更部分予
        以加減帳結算‧‧」、「前項註有＊＊符號之條款本契約採用第『二』款」
        等語，從而可認定本契約確實為總價結算之契約。
  （二）原告主張其所提「工程估價單」屬契約書第七條第一項第二款關於稅利管理
        費另一式列計之約定，並無理由，蓋按該條第一項第二款約定：「本工程按
        照契約總價結算，即依契約總價計給，如因變更設計致工程項目或數量有增
        減時，就變更部分予以加減帳結算，若有相關項目如稅利管理費另列一式列
        計，應依結算總算與契約總價之比例增減之」，是該約定係以變更設計為前
        提，然本件並無被告同意變更設計之情形，無該約定後段之適用甚明。詳言
        之，本件係採總價承包制，且前揭約定後段：「若有相關項目如稅利管理費
        另列一式列計，應依其結算總價與契約總價之比例增減之」，係緊鄰於「如
        因變更設計致工程項目或數量有增減時，就變更設計部分予以加減帳結算」
        之後，可知本件工程有變更設計致工程項目或數量有增減時，且若有相關項
        目如稅利管理費另列一式列計時，方有依結算總價與契約總價比例增減可言
        ，然本件並無經被告同意變更設計之情形，是以並無本條末段之適用。
  （三）原告主張依合約書第十二條第二項約定工程數量計算錯誤之情形，依第二款
        即採實作數量結算之契約，應依實際驗收數量核計給付，尚屬無據：蓋查：
    １、按契約書第十二條規範「工程變更」，是以，本件工程若經有權變更設計之
        人變更方有本條之適用。
    ２、依該契約書第十二條第一項約定「本工程因事實的需要」甲方有隨時書面通
        知乙方辦理變更之權，乙方不得異議‧‧變更設計後各工程項目，依下列結
        算方式辦理‧‧」，可知被告方為有權變更設計之人，原告僅有被動接受變
        更設計之義務。
    ３、原告違反契約書第二十條第一項未在「執行前」請被告解釋，其於自行變更
        後通知被告，並無契約書第二十條第二項之適用：按系爭工程契約第二十條
        規範「爭議處理」，該條第一項約定「本工程進行中，乙方對本契約各項條
        款，以及其附件中各項約定有疑義時，應在『執行前』向甲方工程司提請解
        釋，如乙方對甲方之解釋不為認同時，乙方應再以書面敘明理由向甲方提出
        異議」。基此，系爭工程進行中原告發現工程數量有疑義時，依本條第一項
        應在「執行前」向被告工程司提請解釋，然原告卻先斬後奏於發現並自行變
        更後方提請被告解釋，是以，並無同條第二項之適用。
  （四）系爭工程合約書第十二條第二項並無合意就變更設計或數量計算錯誤情形採
        實作數量結算之法律效果，僅是誤繕而已：
    １、契約書第十二條乃規定「工程變更」，該條約定之目的並非在規定本契約是
        否為總價結算性質，而係規定被告行使工程變更權利後當如何結算之條文，
        從而，有關本件契約之屬性是否為總價結算契約，當以契約書第七條第一項
        第二款及第二項約定為準。
    ２、契約書第七條契約總價第一項第二款約定：「本工程按照契約總價結算，即
        依契約總價計給，如因變更設計致工程項目或數量有增減時，就變更部分予
        以加減帳結算‧‧」、「前項註有＊＊符號之條款本契約採用第『二』款」
        等語，而第二項亦屬以橡皮戳所蓋，從而可認定本件契約之屬性確屬總價結
        算方式之契約，而合約書第十二條第二項亦係以橡皮戳所蓋，顯然與契約書
        第七條規定相違，應屬誤繕。
    ３、再參以證人李宗杰證稱：「‧‧被告是公家機關，有總價承包現實存在的問
        題，因此，當初投標時在圖說內有載明要採總計承包方式，至於契約第十二
        條第二項之所以記載成實作時算是屬於『筆誤』‧‧」，足徵前揭第十二條
        第二項僅係誤繕甚明。
  （五）再就被告提供估價單內數量並無原告所稱數量誤差達百分之十二乙節，然查
        原告係自行找同心工程顧問有限公司估算，因該顧問公司為原告所自行選任
        ，該顧問公司所為之誤差估算顯有偏頗之虞，應不足採。
  （六）又查，原告自承於投標前未事先估算數量，其未詳細察勘按圖說核實估計，
        顯有疏失，應自行承擔其自己造成之風險，被告無違誠信原則：查原告於九
        十二年六月十六日鈞院準備程序期日陳稱：「（問：原告投標系爭工程前是
        否曾經自己估算數量？）我們當初是信賴建築師提供估價單內關於數量之記
        載，且估算須耗費相當時日，距離投標時間很短，顯然無法事先作此估算程
        序，所以沒有事先估算」。若原告於競標此一高達一千五百萬元之工程前，
        竟不依被告所提供之「施工總說明」及圖說內容，詳細察勘按圖說核實估計
        ，原告顯有疏失應無疑義，其本應承擔其疏失所導致之風險，被告並無違反
        誠信原則。
  （七）綜上所陳，本合約為總價承包，基於總價承包之精神，有關合約各工作項目
        數量估算部分本有其潛在之風險，故於「施工總說明」及圖說內，被告一再
        要求競標人詳細察勘按圖說核實估計，然原告自承投標前未事先估算數量，
        其未仔細察勘按圖說核實估計，本應自行承擔其自己所造成之風險，斷不可
        將原告自行所造成之風險交由被告承擔，是原告所提本件訴訟，為無理由，
        應予駁回。
  三、證據：提出投標公告及投標紀錄、投標須知及附件、土木建築施工說明書、圖
      說之施工總說明、競標廠商之標單資料、工程估價單等件為證。
    理      由
一、原告起訴時係聲明「確認被告除就兩造於九十一年二月八日所簽立工程契約第七
    條所示應給付原告一千五百萬元外，應再給付原告一百八十萬八千零五十四元」
    （見原告於九十二年一月二十日所提起訴狀），嗣於本院審理時更正聲明為「確
    認原告對被告有一百八十萬八千零五十四元之工程債權存在」（見本院九十二年
    七月十七日言詞辯論筆錄），核其所為更正後聲明僅在使其聲明內容臻於明確，
    尚與訴之變更或追加無涉，合先敘明。
二、本件原告起訴主張：兩造間於九十一年二月八日訂立系爭工程契約，約定系爭工
    程款為一千五百萬元，雙方並於工程契約第十二條第二項另約明：「契約內工程
    數量因計算錯誤，致其實作數量與契約數量有顯著之差異者，甲方（即原告）得
    依乙方（即被告）之申請，以下列處理方式辦理變更設計：‧‧＊＊二、屬實做
    數量結算之契約，依實際驗收數量核實計給之。前項註有＊＊符號之條款，本契
    約採用第二款。」，可知系爭工程契約係採實作數量結算甚明，且依前揭約定第
    一項第二款後段亦約明在稅利管理費另列一式列計之情形，應依結算總價與契約
    總價之比例增減之，即按實際結算數量依比例調整。嗣原告皆已依約進行系爭工
    程，並無有任何違約情事，然於實際施作中，始發覺被告所提供契約附件『工程
    估價單』，就諸多工程項目之數量，存在有計算錯誤而有少算之情事，經原告於
    同年九月間委由「同心工程顧問有限公司」就本件工程數量核算結果，其間數量
    誤差達百分之十二，核計工程款差額共為一百八十萬八千零五十四元（下稱系爭
    工程款債權），其後原告曾於同年九月間兩度發函附上前揭文件通知被告，並提
    出異議，惟被告遲至九十二年一月三日始函覆表示：系爭工程為總價承包制，原
    告並無請求加付前揭差額之權利等語，則依兩造間訂立之契約第二十條第二項約
    定意旨，被告既未於接到原告提出上開申請之日七日內答復，即應視同接受原告
    之意見，是原告對被告除工程契約所載之一千五百萬元（被告不爭執）外，自尚
    具有系爭工程款債權（即前揭差額一百八十萬八千零五十四元部分）存在，茲因
    被告否認原告之系爭工程款債權，致原告私法上之地位有受侵害之危險，而此危
    險得以對於被告之確認判決除去之，爰訴請確認原告對被告之系爭工程款債權一
    百八十萬八千零五十四元存在等情。被告則以：原告提出由同心工程顧問有限公
    司出具之「工程估算報告書」固認實際數量與工程估價單所載數量間具有百分之
    十二之誤差，惟該估算報告書乃原告自行委由同心顧問有限公司製作，其所得估
    算結果顯有偏頗之虞，應不足採；且按兩造訂立之契約第七條第二項約定載明系
    爭工程係屬總價承包制，而非實作實算制，是本件工程總價應為兩造所約明之一
    千五百萬元，縱預算書內有所遺漏或數量不足，亦需按圖說施作，不得異議及要
    求加價；況原告自承於投標前未事先估算數量，其未詳細察勘按圖說核實估計，
    顯有疏失，應自行承擔其自己造成之風險，尤無就該差額部分請求被告給付之理
    ；又按契約第七條第一項第二款後段關於稅利管理費另列一式列計之情形，係指
    工程有變更設計時，方有適用，然本件被告並未同意變更設計，原告援引該約定
    主張應依結算總價與契約總價比例增減，顯非可採；再者，契約第十二條第二項
    約定就工程數量計算錯誤之情形，雖於第二項填載採第二款即「屬實作數量結算
    之契約，應依實際驗收數量核計給付」，惟考諸該約定之意旨乃在規範被告行使
    工程變更權利後，兩造間應如何結算工程款乙事，與系爭工程契約究否採總價結
    算抑或實作結算性質，殊屬無涉，是本件工程是否屬契約總價結算性質，仍應依
    契約書第七條第一項第二款及第二項約定為斷，則系爭工程契約既經兩造於第七
    條第二項約明採契約總價結算，足認前揭第十二條第二項約定應屬誤繕；至原告
    另引用契約第二十條第二項約定，主張被告未於七日內答覆，應視同其已接受原
    告之意見乙節，因原告未於執行前申請被告解釋，而係自行變更後始通知被告，
    核與該約定第一項之意旨不符，自無前揭約定之適用，是原告前揭主張，亦非有
    據。因之，原告訴請確認其對被告之系爭工程債權存在，難謂正當等語，資為抗
    辯。
三、按確認之訴，非原告有即受確認判決之法律上利益者，不得提起，民事訴訟法第
    二百四十七條第一項定有明文。亦即原告提起確認之訴，必須主張之法律關係存
    否在當事人間不明確，致原告之權利或其他法律上之地位有不安之危險，即時有
    以確認判決除去之必要，其在法律上始有受判決之利益（最高法院五十二年台上
    字第一九二二號判例意旨參照）。本件原告主張其對被告之系爭工程款債權存在
    ，既為被告所否認，則兩造間就該法律關係存否已有不明確狀態，且得以判決確
    認，將此不安狀態除去，是原告提起本件確認其對被告有系爭工程款債權（一百
    八十萬八千零五十四元）存在之訴訟，即有受確認判決之法律上利益，合先敘明
    。
四、原告主張兩造間訂立系爭工程契約，並約定工程款為一千五百萬元，嗣原告已依
    約施作之事實，業據其提出工程契約一份為證，復為被告所不爭執，固堪認原告
    主張之上開事實為真正。惟原告主張伊於實際施作系爭工程中，始發覺被告所提
    供契約附件『工程估價單』，就諸多工程項目之數量，存在有計算錯誤而有少算
    之情事，經其於同年九月間委由「同心工程顧問有限公司」就本件工程數量核算
    結果，其間數量相差達百分之十二，其工程款差額共為一百八十萬八千零五十四
    元，則依兩造約定就系爭工程數量計算錯誤情形，應按實作數量結算，被告就前
    揭差額負有給付義務等情，則為被告所否認，並以前揭情詞置辯，是本件所應審
    究者厥為(一)兩造就系爭工程款之結算，究係採契約總價結算，抑或實作數量結算
    ？(二)被告提供之工程估價單所載工程數量究屬契約約定工程數量抑或僅具參考性
    質，原告得否執此作為工程款計算之標準？(三)兩造訂立之契約第十二條第二項之
    約定係在何種情形始可適用？是否具有合意變更系爭工程之性質為實作數量結算
    之效力，抑或第二款之填選僅係兩造誤繕所致？(四)本件是否有契約第七條第一項
    第二款後段約定關於稅利管理費另列一式列計者，應依結算總價與契約總價之比
    例增減之適用？(五)原告就系爭工程數量其中結構工程及裝修工程部分數量差額對
    被告提出異議，是否屬契約第二十條第一款約定之範疇，而得適用同條第二款約
    定，認被告同意系爭工程數量有上開差額，應依實際數量核算計價？等各節，經
    查：
  （一）按解釋契約，固須探求當事人立約時之真意，不能拘泥於契約之文字，但契
        約文字業已表示當事人真意，無須別事探求者，即不得反捨契約文字而更為
        曲解（最高法院十七年上字第一一一八號判例意旨參照）。查本件兩造訂立
        之系爭工程契約第七條第二款前段及第二項分別載明：、「本工程按照契約
        總價結算，即依契約總價計給」、「前項註有＊＊符號之條款，本契約採用
        第二款」等語，且該條第一項第一款亦經兩造合意填載「本工程契約總價計
        一千五百萬元整，詳如標單工程總價表」明確等情，有工程合約影本一份附
        卷可考（見本院卷(一)第八頁），復為兩造所不爭執，則參酌兩造就系爭工程
        款已明確於該條第二項選填第二款之「契約總價結算」約定，並以手寫方式
        於同條第一款約定填載本件工程契約總價為一千五百萬元，足徵兩造所訂立
        之系爭工程契約書面文字業已明確表示渠等訂約之真意係採「契約總價結算
        」；且觀之卷附投標須知第八十二點記載：「（１）本採購決標方式為(1)總
        價決標‧‧」，及施工總說明第一點亦載明「本工程為總價承包，凡圖面所
        示之任何工程項目，倘預算書內有所遺漏或數量不足，須按圖施作，不得異
        議及要求加價」等內容（見本院卷(一)第四七頁、一九一頁），而上開文件均
        係被告於投標前即提供予原告等投標廠商參考之用，此為原告所不爭執，顯
        見原告於投標前即得明確知悉本件工程係採總價決標，是原告以總價一千五
        百萬元得標後，復與被告訂立系爭工程契約書面約明契約總價為一千五百萬
        元，凡此益徵無論係解釋系爭工程契約之書面文字或兩造當事人之真意，均
        明白可知兩造就系爭工程係合意採契約總價結算，而非依實作數量結算甚明
        ，是被告抗辯：系爭工程係採契約總價結算，原告對被告之工程款債權總金
        額應為兩造約定之契約總價一千五百萬元等詞，即堪可採。
  （二）次查，原告主張伊實際施作數量與被告提供之工程估價單上所載工程數量間
        具有誤差達百分之十二之事實，固據其提出工程估價單及同心工程顧問有限
        公司出具之工程估算報告書等件為證（見本院卷(一)第九五至一二三頁、第一
        六七至一七二頁），並經證人即同心工程顧問有限公司之負責人謝進財到庭
        證稱：伊是依據原告提供之圖說來計算數量，將數量計算出來就交給原告等
        語明確（見本院九十二年五月十三日準備程序筆錄），而前揭工程估價單上
        所載數量則係由被告方面委請之建築師李宗杰負責製作乙節，復為被告所不
        爭執。然參酌前述，本件工程係採契約總價結算，而非實作數量結算，是原
        告實際施作數量是否與被告提供之工程估價單上所載數量相符，僅生得否向
        被告申請變更設計之問題，對於既已經兩造合意約定之契約總價並不生影響
        ，且參以被告於工程合約附件「投標公告」上載明：「工程標單數量謹供參
        考，投標廠商應自行詳估」，另「土木建築工程施工說明書」第二十三點注
        意事項３亦規定：「標單所列項目及數量僅供承包人參考，承包人應自行實
        地詳細查勘再按圖說規定核實估計。如有疑義時應於開標前請求解釋，開標
        後不論標單上數量多寡均應依圖說施工，不另加計」，足認前揭工程估價單
        所載工程數量，僅具參考之性質，並非兩造就系爭工程所約定之契約數量，
        參與投標之原告應依據工程圖說自行核算數量，以估算加總得出總價，憑為
        投標金額，益徵前揭工程估價單所載之工程數量，僅係供原告參考估算工程
        總價，非屬契約約定之一部分，兩造之系爭工程總價即依系爭工程契約所合
        意之總價定之，至估價單所載之數量或其後實際施作之數量，均不影響系爭
        契約工程總價，此為採契約總價結算之當然結果，是原告主張前揭估價單上
        所載數量已構成契約之一部分，兩造均應受其拘束云云，尚非可採。準此，
        前揭估價單所載數量既非系爭工程之契約數量，則不論原告提出之估算報告
        書所載內容是否屬實，均不得就該差額數量部分，請求被告加付系爭工程款
        ，否則與實作數量結算無異，自與系爭工程所採契約總價結算相悖，是原告
        所為上開舉證，均不足為其有利之認定。
  （三）雖原告援引系爭工程契約第十二條第二項之約定，主張本件工程係採實作數
        量結算契約，故被告另應就計算錯誤之工程數量差額部分負給付系爭工程款
        義務云云，惟查：觀諸卷附系爭工程契約第十二條第一項約定載明：「『工
        程變更』本工程因事實的需要，甲方（即被告）有隨時通知乙方（即原告）
        辦理變更設計之權，乙方不得異議。但該項變更設計內容，如非完成該工程
        所必要，且與原契約增減數量達百分之五○者，乙方得予拒絕。變更設計後
        各工程項目依下列結算方式辦理：‧‧契約內工程數量因計算錯誤，致其實
        作數量與契約數量有顯著之差異者，甲方得依乙方之申請，以下列處理方式
        辦理變更設計：＊＊一、屬總價結算方式之契約，凡實作數量如較契約數量
        增減達百分之二十以上者，其逾百分之二十之部分，得以變更設計增減之。
        ＊＊二、屬實作結算數量之契約，依實際驗收數量核算之」（見本院卷(一)第
        一二頁），依其所載「一、屬總價結算方式之契約‧‧得以變更設計增減之
        」、「二、屬實作數量結算之契約‧‧」等文義觀之，可知該約定第一項後
        段係就契約內工程數量因計算錯誤，致其實作數量與契約數量有顯著差異之
        情形，依其工程款結算方式係屬總價結算契約抑或實作數量結算契約之不同
        ，而分別定辦理變更設計之方式，故其性質上乃在規範因實作數量與契約數
        量有顯著差異而須辦理工程變更設計之處理方法，即謂因契約所約定之工程
        款結算方式而異其變更設計所應辦理之方式，至系爭工程契約就工程款結算
        之性質仍應依前揭第七條約定之內容為斷，否則如何依契約之結算方式來選
        擇處理方式以辦理變更設計，並參以該條之標題即明白標示「工程變更」，
        亦足徵系爭工程契約第十二條第二項之約定，乃係供辦理工程變更設計後始
        得適用，並非變更系爭工程契約所定以契約總價結算之合意。因之，本件工
        程既經兩造於契約第七條明確約定採契約總價結算，則關於契約內工程數量
        因計算錯誤所生之變更設計部分，自不待兩造另行於該約定第二項填選，即
        應適用該約定第一項後段第一款，是該第二項之填選應僅具確認之性質而已
        。基此，兩造雖於該約定第二項記載「前項註有＊＊符號之條款，本契約採
        用第二款」，然該填選內容核與系爭工程契約第七條約定所採契約總價結算
        顯不相符，足認該第二項約定確係兩造誤繕所致無訛，是原告僅憑該第二款
        約定所載內容為由，主張兩造業已合意將系爭工程契約之性質變更為實作數
        量結算契約云云，不僅與該約定第一項後段之文義不符，甚且與契約第七條
        約定意旨相牴觸，自不足採。再參酌前揭約定其中就契約內工程數量計算錯
        誤之情形，係明定「甲方（即被告）『得』依乙方（原告）之申請，以下列
        處理方式辦理變更設計」，復佐以該約定前段賦予被告原則上具有辦理變更
        設計之權，且原告不得異議之意旨，益見前揭約定就實作數量與契約數量間
        有計算錯誤乙節，並非課以被告須依原告申請辦理變更設計之義務，而係賦
        予其得選擇依變更設計方式處理之權利，是系爭工程契約內所載工程數量縱
        因計算錯誤，致其實作數量與契約數量間具有顯著差異之情事存在，仍須由
        原告先對被告提出變更設計之申請，並經被告同意後，始得就該工程數量差
        額部分辦理變更設計，然本件原告於施作前並未先向被告提出變更設計之申
        請，而係於施作後始針對其中結構工程及裝修工程部分數量提出異議，且被
        告亦未同意辦理變更設計之事實，均為兩造所不爭執，並有原告提出之函文
        一份在卷可參（見本院卷(一)第一六三頁），足見原告並未就其所指工程數量
        計算錯誤之差額部分先向被告提出申請，並徵得其同意辦理變更設計，即逕
        自施作，核與前揭約定之要件不符，自無適用之餘地。復佐以第十二條第二
        項既明白規定，實作數量與契約數量「有顯著差異」者，而該條項＊＊一、
        約定屬總價結算方式之契約，凡實作數量如較契約數量增減達百分之二十以
        上者，其逾百分之二十部分得以變更設計增減之，益見因契約既採工程款以
        總價結算，即負予兩造應事前做好估價，並承擔實作數量與契約數量有差異
        之風險，故於契約總價外增減其工程款項自應有相當之限制，除應經辦理變
        更設計外，尚須符合相當之差額，始稱為顯著差異，是以，以實作數量與契
        約數量之增減百分之二十為標準，而原告主張本件工程數量經核算之差異為
        百分之十二，並未達前揭百分之二十之標準，是原告援引第十二條第二項而
        主張核算其實作數量差額部分云云，亦有未合。況被告提出之工程估價單上
        所載數量僅具參考性質，並非系爭工程契約數量，業如前述，則原告實際施
        作數量縱與前揭估價單所載數量間具有顯著之差異，亦與契約第十二條第一
        項後段所稱之「契約內數量因計算錯誤」情形有間，自不生適用同條第二項
        約定之問題。因之，原告主張被告應就計算錯誤之工程數量差額部分，依實
        際施作數量核實計給系爭工程款云云，亦難採取。
  （四）原告復主張：縱系爭工程契約係屬契約總價結算性質，依契約第七條第一項
        第二款約定，稅、利、管理費另列一式列計者，應依結算總價與契約總價之
        比例增減之，故本件工程契約總價除原約定之一千五百萬元外，應依結算總
        價再增加一百八十萬八千零五十四元云云。第查，系爭工程項目其中就稅利
        管理費即「工程勞工安全管理費」、「廠商利潤」、「稅捐」等項目係採另
        列一式列計，固有工程估價單存卷可按（見本院卷(一)第九五頁），並為兩造
        所不爭執，然考諸系爭工程契約第七條第一項第二款約定所載「本工程按照
        契約總價結算，即依契約總價計給，如因變更設計致工程項目或數量有增減
        時，就變更部分予以加減帳結算，若有相關項目如稅利管理費另列一式列計
        者，應依結算總價與契約總價之比例增減之」全文內容以觀（見本院卷(一)第
        八頁），該款後段所載「若有相關項目如稅利管理費另列一式列計‧‧」等
        文字，係緊接中段「如因變更設計致工程項目或數量有增減時，就變更部分
        予以加減帳結算」文句，足見該款後段約定仍須以系爭工程有發生變更設計
        致工程項目或數量有增減之情形，始有適用餘地，此觀之該款約定後段使用
        「『結算』總價」乙詞，核與其中段所載「就變更部分予以加減帳『結算』
        」等詞之意旨相符，益臻明瞭。再參酌上開工程估價單所載「工程勞工安全
        管理費」、「廠商利潤」、「稅捐」等稅利管理費項目分別以百分之○點三
        、百分之五、百分之五列計，即按契約總價之固定比例提列，則系爭工程如
        因變更設計而就變更部分予以加減帳結算，其契約總價亦隨之增減，此時稅
        捐管理費自應依結算總價與契約總價之比例予以調整，方符合各該項目按契
        約總價固定比例提列之實際，是該款後段「依結算總價與契約總價之比例增
        減」之約定，應係指另列一式列計之有關項目如稅利管理費，應按系爭工程
        變更設計部分予以加減帳結算後之總價，與變更設計前之契約總價比例予以
        增減而言。職是，本件系爭工程既未經變更設計，即無該約定之適用；況上
        開約定前段已揭明採契約總價結算之意旨，則業主即被告自應依契約總價一
        千五百萬元計給工程款予承包商即原告，是原告對被告之工程款債權範圍應
        依兩造約定之契約總價金額而定，自不得僅因本件工程有相關項目如稅利管
        理費另列一式列計之情形，即得適用前揭約定而按結算總價與契約總價比例
        增減其工程款金額，否則即與該款約定所採契約總價計給之意旨有違。因之
        ，原告徒憑系爭工程就稅利管理費等項目另列一式列計，主張系爭工程款之
        總價應依結算總價與契約總價之比例增減之，顯係誤解系爭工程契約第七條
        第一項第二款後段約定之意旨，自非可取。
  （五）再查，原告主張：伊寄達被告之九十一年九月五日鉅字第二十號函、九十一
        年九月十七日鉅字第二十一號函中，均載明「依照工程合約第五頁第十二項
        之＊第二款辦理本工程之結算驗收追加及追減，並依實際數量核算計價請款
        」之意旨，並附有「同心工程顧問有限公司」之「工程估算報告書」，而被
        告於收受後並未於七日之期限答復原告，依系爭工程契約第二十條第二項約
        定，即視同接受原告之意見，而同意有上開工程數量差額，應核實計價云云
        。惟綜觀系爭工程契約第二十條第一、二款約定：「本工程進行中，乙方（
        即原告）對本契約各項條款，以及其附件中各項規定有疑義時，應在執行前
        向甲方（即被告）工程司提請解釋，如乙方對甲方工程司的解釋不為認同時
        ，乙方應再以書面敘述理由向甲方提出異議」、「甲方在乙方提出異議之請
        求時，應在接到其申請之日七日內答復之，如果未在上述限期答復乙方，即
        視同接受乙方之意見」之內容（見本院卷(一)第二五至二六頁），可知其爭議
        處理之標的為本件契約各項條款與附件中各項規定在適用上之疑義，且原告
        應於執行前提請被告解釋，然原告所提出之上開函文係針對結構工程及裝修
        工程中部分數量提出異議，此有函文二份在卷可考（見本院卷(一)第一六三、
        一六五頁），核其所提異議內容（工程數量）並非屬於前揭約定所列爭議處
        理之範圍（契約條款、附件規定之適用上疑義），且參以原告於本院審理時
        亦陳稱：當初伊提出異議時，主體工程已大致完成，就有爭議部分係於施作
        後始發現數量差距很大，才會請同心顧問公司實際估價，發現差距達百分之
        十二等語（見本院九十二年六月十六日準備程序筆錄），足見其未於執行前
        （施作前）向被告提請解釋，並提出異議，與前揭約定自有未合，是原告依
        系爭工程契約第二十條第二款約定，主張被告未於接到其所寄上開函文七日
        內答復，即視同接受原告意見，而認被告同意有上開工程數量差額，應核實
        計價云云，亦非有據。
  （六）至原告主張系爭契約第十二條第二項縱屬筆誤，被告亦應依錯誤意思表示規
        定予以撤銷，否則即應受其拘束乙節。茲按解釋意思表示，應探求當事人之
        真意，不得拘泥於所用之詞句，民法第九十八條定有明文。如契約之文字已
        表示當事人之真意，無需別事探求者，固不得捨契約文字而為曲解，然苟契
        約文字文義不明，自有以過去事實及其他一切證據資料為斷定標準，以探求
        當事人立約當時之真意何在之必要（最高法院八十年度台上字第一五四一號
        判決意旨參照）；又按民法上意思表示係指表意人將其企圖發生私法上一定
        效果，表示於外部而言。查兩造間就系爭工程契約第十二條第二項雖填載採
        用第二款即實作數量結算之契約，然考諸該約定所載「＊＊一、屬總價結算
        方式之契約，凡實作數量如較契約數量增減達百分之二十以上者，其逾百分
        之二十之部分，得以變更設計增減之。﹁、「＊＊屬實作數量結算之契約，
        依實際驗收數量核實計給」之約定內容（見本院卷(一)第一一至一二頁），係
        就兩造約定之系爭工程結算性質，即依其究屬總價結算抑或實作數量結算之
        契約，而異其變更設計之結算方式，是系爭工程既經兩造約明採契約總價結
        算，則對於契約內工程數量因計算錯誤，致其實做數量與契約數量有顯著差
        異時，其變更設計處理方式不待兩造於第二項特別填載，即應依前揭約定第
        一項後段第一款辦理，方符兩造當事人之本意。換言之，該約定第二項約定
        應僅具有確認之性質，其第一項後段註明＊＊各款係取決於系爭契約約定結
        算性質而定，於兩造約定採契約總價結算方式時，前揭約定第一項註明＊第
        一款約定即隨之發生效力，縱該約定第二項有漏未填載或有誤繕之情事，對
        於因系爭工程採契約總價結算之契約，於變更工程設計時，當然應從該第一
        款約定之契約解釋及適用效果均不生影響。由是觀之，兩造所為上開誤繕行
        為，實際上並未發生一定之私法上效果，即不生民法上意思表示之效力，自
        無撤銷錯誤之意思表示可言，是原告所為前開主張，即無可採。
  （七）綜參以上各節以觀，無論就兩造訂立系爭工程第七條第一項第二款、第二項
        約定內容之契約文意解釋，並考諸施工總說明第一點及投標須知第八十二點
        所載內容，而探求兩造當事人之真意，均足堪認兩造就系爭工程係採契約總
        價結算方式，是原告基於兩造間合意之契約總價結算約定，僅得請求被告按
        約定之契約總價給付工程款一千五百萬元，自不得另以其實作數量與被告提
        供之估價單所載數量有誤差百分之十二為由，請求被告加付系爭工程款，此
        外，原告就所稱該部分工程數量差額，並未循兩造所約定之工程變更設計之
        方式辦理，其逕依系爭工程合約第十二條第二項，請求核實計價，亦難謂正
        當。
五、綜上所述，原告執前開各節而主張其對被告除契約總價一千五百萬元之工程款外
    ，另具有系爭工程款債權一百八十萬八千零五十四元，核與兩造間所採契約總價
    結算性質不符，難認有據，自非可取。從而，原告訴請確認原告對被告有系爭工
    程款債權一百八十萬八千零五十四元存在，為無理由，應予駁回。
六、本件事證已臻明確，兩造其餘主張、陳述及所提證據，經本院審酌後，核與判決
    結果不生影響，爰不一一論述。又被告雖聲請鑑定其提供之前揭估價單與原告實
    作工程數量間是否具有誤差乙節，惟本件工程係採契約總價結算，原告僅得依兩
    造約定之契約總價請求被告給付工程款，既經本院認定如前，則不論前揭估價單
    與原告實作工程數量間是否具有誤差，核均無礙於本件判決結果，是被告所為上
    開聲請，本院認無鑑定之必要，均併此敘明。
七、據上論結，本件原告之訴為無理由，依民事訴訟法第七十八條，判決如主文。
中      華      民      國    九十二    年      七      月    二十八    日
                                臺灣臺南地方法院民事第二庭
~B審判長法      官  蔡美美
~B      法      官  黃欣怡
~B      法      官  李銘洲
右為正本係照原本作成
如對本判決上訴，須於判決送達後廿日內向本院提出上訴狀
中      華      民      國    九十二    年      七      月      三十    日
~B      法院書記官  魏芝雯


司法院資訊處製作；財團法人民間司法改革基金會備份。
